【裁判字號】    98,訴,989
【裁判日期】    980908
【裁判案由】    撤銷損害債權等
【裁判全文】
臺灣臺中地方法院民事判決  98年度訴字第989號
原      告  元大證券金融股份有限公司
法定代理人  莊有德
訴訟代理人  董怡君  律師
            林開福  律師
被      告  乙○○
            甲○○
前列2人共同訴訟代理人
            羅豐胤  律師
            林正雄  律師
上當事人間撤銷損害債權等事件，本院於98年8月25日言詞辯論
終結，判決如下：
    主      文
原告之訴駁回。
訴訟費用新台幣貳萬壹仟零玖拾柒元由原告負擔。
    事實及理由
壹、兩造之聲明：
  一、原告：(一)被告乙○○與被告甲○○間就附表所示土地，以
      夫妻贈與為登記原因所為之所有權移轉登記之債權行為及
      物權行為均撤銷。(二)被告甲○○就前項土地以夫妻贈與為
      登記原因所為之所有權移轉登記應予塗銷。(三)訴訟費用由
      被告負擔。
  二、被告：(一)原告之訴駁回。(二)訴訟費用由原告負擔。
貳、原告起訴主張：被告乙○○於民國（下同）97年9月3日向原
    告申請開立000-0-0000號信用帳戶號，並簽訂融資融券契約
    ，而於97年9月5日至97年10月8日間向原告融資買進「和大
    」股票共267張，融資金額新台幣（下同）3,985,000元，並
    於97年9月5日至97年10月14日間融資買進「捷泰」股票522
    張，融資金額5,159,000元，並提供上開股票供原告做為融
    資債權之擔保。嗣「和大」股票股價大幅下跌且於97年12月
    15日擔保維持率低於120%，原告當日即發函通知被告乙○○
    補繳差價，被告乙○○於同月16日補入「捷泰」股票，惟98
    年1月8日擔保維持率又低於120%，原告通知補繳差價，惟被
    告乙○○未依約定辦理，原告於98年1月9日處分該股票，經
    扣除相關費用、利息及部分本金後，被告乙○○尚積欠原告
    2,286,469元，及自98年1月11日起之利息、違約金。又被告
    乙○○上開「捷泰」股票之擔保維持率亦於98年1月16日低
    於120%，原告即發函通知被告乙○○補繳差價未果，經原告
    處分該股票後未能即時成交，直至98年2月20日始能處分該
    部分股票，上開處分價款經抵充相關費用、利息及部分本金
    後，被告乙○○尚積欠本金餘額3, 237, 802元，及自98年2
    月24日起之利息及違約金。被告乙○○明知對於原告積欠融
    資金額達10,054,000元，其名下除附表所示之土地外，此外
    並無其他積極財產，詎竟為逃避債務，而於97年11月28日（
    移轉登記原因發生之日期）以夫妻贈與為原因，分別於97年
    12月19日、26日將附表所示不動產移轉登記予其妻即被告甲
    ○○，被告甲○○旋又將系爭土地設定最高限額抵押權、普
    通抵押權予訴外人林美華、銀行，則上開無償贈與行為及所
    有權移轉登記行為屬詐害之行為，爰依民法第244條第1項及
    第4項之規定，請求判決如聲明所示。
參、被告則以：被告乙○○於上開期間買進「和大」及「捷泰」
    股票已提供該批股票予原告做為擔保，且依規定擔保維持率
    均高於120%，被告乙○○於97年11月28日以夫妻贈與為原因
    ，並分別於97年12月19日、26日移轉登記附表所示之土地予
    被告甲○○後，因金融風暴影響，於98年1月8日「和大」股
    票擔保維持率才低於120%，原告於98年1月9日處分「和大」
    股票，而98年1月16日「捷泰」股票擔保維持率亦低於120 %
    ，原告於98年2月20日處分該筆股票，並於此時方確定積欠
    原告之融資款項。如原告未將被告乙○○斷頭處分股票，依
    98年4月2日之股價，被告乙○○提供擔保之股票擔保維持率
    又已回覆120%以上，可知股市波動乃市場自由機制反應，與
    被告處分財產之間並無關聯等語，資為抗辯。
肆、經查：
  一、當事人喪失訴訟能力或法定代理人死亡或其代理權消滅者
      ，訴訟程序在有法定代理人或取得訴訟能力之本人，承受
      其訴訟以前當然停止；惟有訴訟代理人者不適用之；另承
      受訴訟人，於得為承受時，應即為承受之聲明；民事訴訟
      法第170、173及第175條第1項分別定有明文。本件原告之
      法定代理人已變更為莊有德，經變更後之法定代理人聲明
      承受訴訟，並提出98年6月10日經授商字第09801115740號
      股份有限公司變更登記表為證，經核與前開規定相符，應
      予准許。
  二、以下之事實為兩造所不爭，本院採為判決之基礎：
    (一)被告乙○○於97年9月5日至97年10月8日期間陸續向原告
      融資買進「和大」股票共267張，融資金額3,985,000元，
      並於97年9月5日至97年10月14日間融資買進「捷泰」股票
      522張，融資金額共5,159,000元，並提供上開股票予原告
      作為擔保。
    (二)97年12月15日和大股票擔保維持率低於120%時，被告乙○
      ○於97年12月16日即補入捷泰股票100,000股（即100張）
      使擔保維持率高於120%。
    (三)被告乙○○之和大股票擔保維持率於98年1月8日又低於
      120% ，原告催告其補繳未果，於98年1月9日處分和大股
      票，被告乙○○積欠融資餘額2,286,469元。
    (四)被告乙○○之「捷泰」股票擔保維持率於98年1月16日低
      於120%，原告發函通知被告乙○○補繳未補繳，原告於98
      年1月20日處分「捷泰」股票，被告乙○○積欠融資餘額
      3,237,802元。
    (五)被告乙○○於97年11月28日以夫妻贈與為原因，分別於97
      年12月19日、97年12月26日將附表所示之3筆不動產移轉
      登記予其妻即被告甲○○。
  三、按「債務人所為之無償行為，有害及債權者，債權人得聲
      請法院撤銷之」、「債權人依第一項或第二項之規定聲請
      法院撤銷時，得並聲請命受益人或轉得人回復原狀。但轉
      得人於轉得時不知有撤銷原因者，不在此限」，民法第24
      4條第1項、第4項定有明文。故債權人對無償詐害行為撤
      銷權之行使，係以：(一)債務人為法律（詐害）之行為、(二)
      債務人之行為以財產為標的，及(三)債務人之行為有害於債
      權，為其要件。所謂有害於債權，係指債務人所為之無償
      行為，致其責任財產減少，使債權不能或難於獲得清償之
      狀態。在附有物上擔保之債權，因債權人得就擔保物賣得
      價金而受清償，如擔保物之價值高於債權額，即無保全之
      必要，如擔保物所賣得價金尚不足清償債務，債權人就其
      不足受償之債權額，則仍得行使撤銷權。且債務人之責任
      財產價值可能隨市場之變化而處於隨時異動之狀態，就債
      務人之資力不能無算定之時點，債務人法律行為有害於債
      權之事實，須於「行為時」存在，且於債權人「行使撤銷
      權」時，債務人亦處於無資力之狀態，債權人始有撤銷權
      。
  四、稱消費借貸者，謂當事人一方移轉金錢或其他代替物之所
      有權於他方，而約定他方以種類、品質、數量相同之物返
      還之契約；消費借貸之借用人應於約定期限內，返還與所
      借用物種類、品質、數量相同之物，民法第474條、第478
      條前段分別定有明文。本件原告與被告乙○○間所定融資
      融券契約，就辦理有價證券融資部分，係原告對被告乙○
      ○委託在證券交易所集中交易市場所為普通交割之買賣成
      交後應行交割之款項進行融資，而被告乙○○融資買進之
      證券（股票），以及因市價漲跌所補繳之融資融券差額款
      項或其抵繳證券，均作為被告乙○○提供之擔保，供原告
      在融資融券期間，自行依規定運用（本院卷第5項融資融
      券契約書第3條），核其性質，係屬原告對被告乙○○為
      消費借貸，其消費借貸款關係，自係在原告融資供被告乙
      ○○交割買進有價證券時即已成立（即97年9月5日至97年
      10 月14日間），此由原告所提出之「追繳明細表」（本
      院卷第6、7、8頁），亦可知原告於明細表所列之「起息
      日期」已將融資款項轉進被告乙○○之信用帳戶內供其辦
      理交割，並開始起算融資之利息。至於原告得否請求被告
      乙○○清償融資款，則屬清償期是否已屆至之問題，債權
      人撤銷權之行使，亦不以清償期業已屆至為必要，難認被
      告乙○○於97年12月19日、26日將附表所示之3筆不動產
      移轉登記予被告甲○○時，原告之融資債權尚未發生，被
      告主張在原告處分有價證券，並將所得款項抵充費用、利
      息及部分融資款後，後方始產生融資款債權一節，並非可
      採。
  五、原告事後處分供擔保之有價證券所得價金不足以清償融資
      款項，被告乙○○尚積欠2,286,469元、3,237,802元及利
      息、違約金，此為兩造所不爭。原告就融資債權不足取償
      之部分，雖非不得行使撤銷權，惟原告撤銷權之行使，仍
      以被告乙○○於行為時（97年12月19日、26日處分附表所
      示之不動產時）有害債權為前提，而原告之融資債權，除
      被告乙○○以同時期融資買進之「和大」、「捷泰」供擔
      保外，97年12月15日和大股票擔保維持率低於120%時，被
      告乙○○旋於翌（16）日抵繳融資差額證券捷泰股票100
      張，使擔保維持率高於120％；嗣供擔保之和大、捷泰股
      票之擔保維持率雖相繼於98年1月8日、16日低於120% ，
      惟此已在被告乙○○於97年12月19日、26日將附表所示不
      動產移轉登記予被告甲○○之後，則被告乙○○於贈與所
      有權移轉行為時，原告之融資債權尚有足額之擔保，自難
      因供擔保之有價證券因市場機制價格下跌，而認被告乙○
      ○此前贈與附表所示之不動產時，其行為即屬有害於原告
      之債權。
  六、從而，原告依民法第244條第1項、第4項之規定，請求撤
      銷被告間就附表所示土地所為之所有權移轉登記債權及物
      權行為，並被告甲○○就將所有權移轉登記塗銷，於法無
      據，應予駁回。
  七、本件訴訟費用計原告所繳納之第一審裁判費21,097元由敗
      訴之原告負擔。
伍、結論：原告之訴為無理由，依民事訴訟法第78條，判決如主
    文。
中    華    民    國    98    年    9     月    8     日
                  民事第四庭    法  官  王  銘
正本係照原本作成。
如對本判決上訴，須於判決送達後20日內向本院提出上訴狀。
中    華    民    國    98    年    9     月    8     日
                                書記官  廖春玉
附表：
┌──┬───────────────┬────┬────┐
│編號│ 土地地號                     │權利範圍│登記日期│
├──┼───────────────┼────┼────┤
│ 1  │台中縣烏日鄉○○○段87-1地號  │  全部  │97.12.19│                      │        │        │
├──┼───────────────┼────┼────┤
│ 2  │台中縣烏日鄉○○○段87-2地號  │  全部  │97.12.19│
├──┼───────────────┼────┼────┤
│ 3  │雲林縣古坑鄉○○○段234-12地號│  全部  │97.12.26│
└──┴───────────────┴────┴────┘


司法院資訊處製作；財團法人民間司法改革基金會備份。
